【裁判字號】    94,交自,4
【裁判日期】    950911
【裁判案由】    過失傷害
【裁判全文】
臺灣高雄地方法院刑事判決               94年度交自字第4號
    自  訴  人  甲○○
    自訴代理人  王叡齡律師
                陳建誌律師
    被      告  乙○○
    選任辯護人  楊譜諺律師
上列被告因過失傷害案件，經自訴人提起自訴，本院判決如下：
    主  文
乙○○因過失傷害人，處有期徒刑月，如易科罰金，以佰元
折算壹日。
    事  實
一、乙○○領有普通小型車駕駛執照，於民國94年3 月20日22時
    許，，駕駛車牌號碼0968-MB 號自小客車，行經高雄市○○
    區○道一號北上車道358 公里150 公尺處內側車道時，本應
    注意汽車行駛時，駕駛人應注意車前狀況，並隨時採取必要
    之安全措施，且汽車在同一車道行駛時，除擬超越前車外，
    後車與前車之間應保持隨時可以煞停之距離，而依當時晴天
    、夜間無照明、道路無障礙物、視距良好，客觀上並無不能
    注意之情事，竟疏未注意車前狀況，未保持安全距離，於行
    經上開路段時，乙○○竟自後面追撞同向行駛於前之甲○○
    所駕駛車牌號碼YJ-4490 號之自小客車，至甲○○身體受有
    頸、背部扭挫傷及腰椎間盤突出症合併坐骨神經痛之傷害，
    精神上亦出現疑似創傷後症候群之心理傷害。乙○○於肇事
    後，在有偵查犯罪職權之公務員尚未知悉其為肇事者前，主
    動向前往現場處理之警員坦承肇事。
二、案經甲○○委任律師提起自訴。
    理  由
壹、程序事項：
一、按被告以外之人於審判外之言詞或書面陳述，除法律有規定
    者外，不得作為證據，刑事訴訟法第159 條第1 項定有明文
    。又被告以外之人於審判外之陳述，雖不符前4 條之規定，
    而經當事人於審判程序同意作為證據，法院審酌該言詞陳述
    或書面陳述作成時之情況，認為適當者，亦得為證據，此刑
    事訴訟法第159 條之5 第1 項亦定有明文。國道公路警察局
    道路交通事故談話紀錄表、道路交通事故調查報告表、道路
    交通事故現場圖各1 份，係員警本於偵查犯罪、蒐集證據之
    職權，於職務上所製作之文書，性質上自為供述證據，而有
    上開傳聞法則之適用。診斷證明書3 紙，係醫師針對個案患
    者，依據其具體病症，在職務上所作之診斷，性質上自為供
    述證據，而有上開傳聞法則之適用。至現場照片8 張，並非
    刑事訴訟法第165 條之1 第2 項所定之準文書證據，尚無法
    與監視錄影帶、錄音帶所呈現針對當事人之舉動、聲音，足
    以還原事實真相等具有物證價值之證據等同視之，乃由承辦
    員警至現場地點拍攝，其性質上應與員警同仁職務上所製作
    之現場圖、職務報告無異，在本案僅作為書面陳述之用，強
    化讀取、吸收此項資訊之人之印象，其用意係表明車禍事故
    現場及附近狀況，肇事車輛排列之情形、相對位置等，核其
    法律上之屬性，均屬刑事訴訟法第159 條第1 項之傳聞證據
    ，本案被告、辯護人均同意作為證據（見本院94年10月24日
    準備程序筆錄第3頁、95年2月13日準備程序筆錄第2頁），
    又本院審酌該書面陳述作成時之情況，並查無其他不法之情
    狀，依上開說明，足認均具有證據能力。
二、卷附高雄市政府交通局車輛行車事故鑑定委員會第941224號
    鑑定意見書，係本院依刑事訴訟法第208 條之規定囑託機關
    、團體所為之鑑定，而上開鑑定報告，即屬依刑事訴訟法第
    206 條第1 項之規定所出具之書面鑑定報告，為刑事訴訟法
    第159 條第1 項「被告以外之人於審判外之言詞或書面陳述
    ，除法律有規定者外，不得作為證據」規定，所稱「法律有
    規定者」之情形，故有證據能力。
貳、實體事項：
一、訊據被告固坦承有於上開時地與自訴人發生車禍，惟否認有
    何過失傷害犯行，辯稱：自訴人所受傷害非由本次車禍所致
    云云，辯護意旨略以：本件車禍起因係自訴人行車速度過高
    ，自訴人不安全駕駛所致，被告並無過失，本件車禍發生當
    時，自訴人一再向現場處理之警員表示未受有傷害，且自訴
    人急診當日所照X 光之檢查結果為「正常」，自訴人於94年
    5 月11日接受核磁共振檢查，發現「輕微」椎間盤突出，然
    已距車禍時點51日，另自訴人曾於93年11月15日因頸背部扭
    挫傷至安和中醫診所治療，本件自訴人稱受有頸、背部扭挫
    傷及腰椎間盤突出症合併坐骨神經痛之傷害，可能係因舊傷
    復發所致。而自訴人稱患有「創傷後症候群」，惟該病症亦
    無積極證據證明與車禍發生有關，故本件自訴人所受上開傷
    害與車禍無關云云。經查：
（一）被告領有普通小型車駕駛執照，於94年3 月20日22時許，
      ，駕駛車牌號碼0968-MB 號自小客車，行經高雄市○○區
      ○道一號北上車道358 公里150 公尺處內側車道，當時晴
      天、夜間無照明、道路無障礙物、視距良好，被告於行經
      上開路段時，竟自後面追撞同向行駛於前之自訴人所駕駛
      車牌號碼YJ-4490 號之自小客車之事實，除自訴人之指訴
      外，復有道路交通事故現場圖、道路交通事故調查報告表
      （一）、（二）、國道公路警察局道路交通事故談話紀錄
      表、現場照片8 張在卷可查（見本院卷第26至29頁），足
      認上開事實為真正。
（二）自訴人因本件車禍致身體受有頸、背部扭挫傷及腰椎間盤
      突出症合併坐骨神經痛之傷害，精神上亦出現疑似創傷後
      症候群之心理傷害之事實，此有阮綜合醫院診斷證明書3
      紙、高雄醫學大學附設中和紀念醫院診斷證明書1 紙在卷
      可查（見本院卷第6 、7 、75、76頁）。而「腰椎間盤突
      出」俗稱「軟骨骨刺」，成因為腰椎骨與骨之間的軟骨組
      織（椎間盤）受損，導致下背痛或坐骨神經痛，此與俗稱
      「骨刺」成因乃脊椎骨因受損或退化所曾生之贅骨組織不
      同。腰椎間盤突出症因發病時間之長短（通常以3 個月為
      界限），可分為急、慢性。發病3 個月以內可稱「急性期
      」，通常病患會有較劇烈之背痛或坐骨神經痛之症狀，影
      響其日常生活及工作，若未經適當處理，可能演變成反覆
      性或慢性腰椎間盤突出症。急性腰椎間盤突出通常有明顯
      外在因素，患者即自訴人係下背痛、雙腳麻木、腰前彎困
      難，在彎腰、負重、咳嗽或長時間開車後症狀加劇，符合
      急性腰椎間盤突出合併坐骨神經痛之病症，患者於94年3
      月21日車禍發生後，才開始至本院急診及門診追蹤檢查，
      之前並無相同症狀之就醫紀錄，患者之下背痛、雙下肢麻
      木症狀，是車禍後才開始變得明顯，且持續數月無法解緩
      ，在臨床上懷疑可能因車禍加重腰椎間盤突出之症狀；「
      創傷後症候群」之基本特質乃指個人面臨死亡或威脅身體
      完整性之情況，導致該創傷源出現強烈情緒反映和相關的
      特徵性，症狀包括持續再經驗、持續逃避該創傷源和明顯
      警覺度增加，患者即自訴人於高速公路發生車禍後，出現
      常回想車禍畫面、半夜驚醒、過度警覺反應像對車的警示
      燈、害怕上高速公路的逃避反應、專注力下降導致影響職
      業功能之特徵性症狀，診斷證明書上記載「疑似」用語，
      主要原因為僅依當時時間軸橫斷面作診斷，創傷後壓力疾
      患係針對某創傷源所導致之情緒反應，患者自述車禍為主
      要壓力源，並未描述其他創傷源，患者於94年4 月28日因
      「創傷後症候群」至高雄醫學大學附設中和紀念醫院就診
      ，此分別有阮綜合醫院95年3 月30日、95年4 月7 日、95
      年6 月21日阮醫教字第0950000142、0950000168、095000
      0286號函、財團法人私立高雄醫學大學附設中和紀念醫院
      95年4 月11日高醫附密字第0950001095號函在卷可憑（見
      本院卷）。另自訴人自91年1 月1 日起至94年3 月20日止
      全部就醫紀錄分別有明揚診所、宇田耳鼻喉科、齊祥中醫
      診所、高雄醫學大學附設中和紀念醫院、劉嘉修醫院、安
      和中醫診所，此有中央健康保險局高屏分局95年7 月6 日
      健保高醫字第0950019548號函在卷可稽。而自訴人於本件
      車禍發生前並無因「腰椎間盤突出症」於明揚診所、齊祥
      中醫診所、高雄醫學大學附設中和紀念醫院、劉嘉修醫院
      就診，此分別有明揚診所95年7 月17日函、齊祥中醫診所
      95 年7月24日函、高雄醫學大學附設中和紀念醫院95年7
      月24日高醫附密字第0950002408號函、劉嘉修醫院95年7
      月20日修醫字第095032號函在卷可憑，至於自訴人於93年
      11月15日至安和中醫診所就診之病名雖為頸之扭傷、背僵
      硬、項強酸痛、頸項酸緊、睡姿不良、側睡、落枕、扭傷
      ，此有安和中醫診所95年7 月18日安和中醫字第09507001
      號函在卷可查，而自訴人於本院審理中亦陳述該次就醫病
      症係因感冒引起骨頭酸痛等語（見本院95年8 月22日審判
      程序筆錄第9 頁），本院認即便自訴人上開所述不足採信
      ，然依安和中醫診所上開就診病名所載，亦無法使本院就
      自訴人該次就醫係因「腰椎間盤突出症」產生之合理懷疑
      ，此外，本件車禍發生前自訴人並無任何因「腰椎間盤突
      出症」之就醫紀錄，依據上開醫院對於自訴人罹患「腰椎
      間盤突出症」、「創傷後症候群」之解釋函文、自訴人之
      就醫紀錄，自訴人所受上開傷害與本件車禍應有相當因果
      關係。至於辯護意旨認自訴人於車禍當時並未立即表示有
      受傷，而94年3 月21日急診當時X 光之檢查結果為「正常
      」，自訴人於94年5 月11日接受核磁共振檢查，發現「輕
      微」椎間盤突出，然已距車禍時點51日云云，依據阮綜合
      醫院上開函文，自訴人於車禍後產生之病症，已符合急性
      腰椎間盤突出合併坐骨神經痛之病症，辯護意旨所述顯屬
      卸責之詞，不足採信。
（三）被告於肇事後，有下車查看，打110 報案，並留在現場等
      候警員到場處理，並於有偵查犯罪權限之公務員知悉其犯
      罪前，向到場處理之警員承認其為肇事人而自首之，並接
      受裁判之事實，業經被告於本院審理中自承（見本院94年
      10月24日準備程序筆錄第2 頁、95年5 月2 日審判筆錄第
      7 頁），復有國道公路警察局道路交通事故談話紀錄表、
      本院辦理刑事案件電話記錄查詢表1 紙在卷可查（見本院
      卷），堪信上開事實為真正。
（四）按汽車在同一車道行駛時，除擬超越前車外，後車與前車
      之間應保持隨時可以煞停之距離，且汽車行駛時，駕駛人
      應注意車前狀況，並隨時採取必要之安全措施，道路交通
      安全規則第94條第1 項、第3 項分別定有明文；汽車駕駛
      人，駕駛汽車不依規定保持前、後車距離，處新臺幣600
      元以上1,200 元以下罰鍰，道路交通管理處罰條例第58條
      第1 款定有明文。被告領有合格之普通小型車駕駛執照，
      對於上開規定，自不得諉為不知，且依前開道路交通事故
      調查報告表之記載，案發時為晴天、夜間無照明、道路無
      障礙物、視距良好，並無不能注意之情事，並無不能注意
      之情事，被告竟疏未注意及此，另國道一號公路並無設置
      紅綠燈，該公路上亦設有行車速度之限制，其目的在避免
      駕駛人行車速度過慢，導致交通壅塞及提醒駕駛人勿超速
      行駛，以策安全，而隨時注意車前狀況，採取必要之安全
      措施，更是國道一號公路駕駛人應遵守之駕駛原則，本件
      被告駕駛自小客車無遵守上開原則，未保持前後車安全距
      離為本件車禍肇事原因，而自訴人並未負有注意車後狀況
      之義務，並無肇事原因，高雄市政府交通局車輛行車事故
      鑑定委員會亦同此認定，此有該委員會95年1 月17日高市
      車鑑字第0950000213號函及鑑定意見書在卷可查（見本院
      卷），本院認被告對於本件車禍之發生確有過失，辯護意
      旨稱本件車禍起因自訴人不安全駕駛云云，顯屬卸責之詞
      ，不足為採。
（五）綜上所述，本件被告過失傷害犯行，事證明確，應依法論
      科。
二、核被告乙○○所為，係犯刑法第284 條第1 項前段過失傷害
    罪。被告行為後，刑法於94年2 月2 日修正公布，於95年7
    月1 日施行。按行為後法律有變更者，適用行為時之法律，
    但行為後之法律有利於行為人者，適用最有利於行為人之法
    律，現行刑法第2 條第1 項定有明文。刑法第2 條本身雖經
    修正，但刑法第2 條既屬適用法律之準據法，本身尚無比較
    新舊法之問題，應一律適用裁判時之現行刑法第2 條規定以
    決定適用之刑罰法律，合先敘明。又以本次刑法修正之比較
    新舊法，應就罪刑有關之共犯、未遂犯、想像競合犯、牽連
    犯、連續犯、結合犯，以及累犯加重、自首減輕暨其他法定
    加減原因（如身分加減）與加減例等一切情形，綜其全部罪
    刑之結果而為比較（參見最高法院95年度第8 次刑庭會議決
    議）。經查：
（一）被告行為後，刑法第33條第5 款業於95年7 月1 日公布施
      行規定：「罰金：新臺幣1 千元以上，以百元計算之。」
      ，與修正前刑法同條款規定「罰金：1 元以上。」不同。
      比較新舊法結果，以舊法較有利於行為人。
（二）被告行為後，業已增訂刑法施行法第1 條之1 ，並規定：
      「中華民國94年1 月7 日刑法修正施行後，刑法分則編所
      定罰金之貨幣單位為新臺幣。94年1 月7 日刑法修正時，
      刑法分則編未修正之條文定有罰金者，自94年1 月7 日刑
      法修正施行後，就其所定數額提高為30倍。但72年6 月26
      日至94年1 月7 日新增或修正之條文，就其所定數額提高
      為3 倍。」，是就現行刑法中，有關於罰金刑處罰之規定
      已有修正。查刑法第284 條第1 項、第2 項規定法定刑有
      罰金刑，經比較增訂之刑法施行法第1 條之1 與被告行為
      時之罰金罰鍰提高標準條例第1條 前段、現行法規所定貨
      幣單位折算新台幣條例第2 條結果，二者規定適用之結果
      並無不同。
（三）被告行為後，刑法第62條業於94年2 月2 日修正公布，並
      自95年7 月1 日起施行；修正後刑法第62條規定「對於未
      發覺之罪自首而受裁判者，得減輕其刑。」，與修正前刑
      法第62規定「對未發覺之罪自首而受裁判者，減輕其刑。
      」不同。比較新舊法結果，以舊法自首應減輕其刑較有利
      於行為人。
（四）易科罰金部分：被告行為時，刑法第41條第1 項前段規定
      ：「犯最重本刑為5 年以下有期徒刑以下之刑之罪，而受
      6 個月以下有期徒刑或拘役之宣告，因身體、教育、職業
      、家庭之關係或其他正當事由，執行顯有困難者，得以1
      元以上3 元以下折算一日，易科罰金。」又被告行為時之
      易科罰金折算標準，業據修正前罰金罰鍰提高標準條例第
      2 條前段（現已刪除）規定，就其原定數額提高為100 倍
      折算1 日，則本件受刑人行為時之易科罰金折算標準，應
      以銀元300 元折算1 日，經折算為新臺幣後，應以新臺幣
      900 元折算為1 日。惟95年7 月1日 修正公布施行之刑法
      第41條第1 項前段則規定：「犯最重本刑為5 年以下有期
      徒刑以下之刑之罪，而受6 個月以下有期徒刑或拘役之宣
      告者，得以新臺幣1 千元、2 千元或3 千元折算一日，易
      科罰金。」比較修正前後之易科罰金折算標準，以95年7
      月1 日修正公布施行前之規定，較有利於被告。
（五）綜上所述，經綜合比較法定刑之罰金刑部分、自首、易科
      罰金之新、舊法規定，本件應適用被告行為時，即94年2
      月2 日修正公布前之刑法，較有利於被告。
（六）爰審酌被告駕駛自小客車，本應謹慎注意遵守交通規則，
      以維自身及其他參與道路交通者之安全，其於肇事地點，
      未與前車之間保持隨時可以煞停之距離，且未注意車前狀
      況，並隨時採取必要之安全措施，而與自訴人發生本件車
      禍，致自訴人受有上開傷害，犯後未能坦承犯行，態度不
      佳，迄今未與自訴人和解等一切情狀，量處如主文所示之
      刑，併諭知易科罰金之折算標準，以資懲儆。
三、至於辯護人聲請將自訴人於94年3 月21日至阮綜合醫院急診
    所照之X 光片再送骨科醫學學會作說明云云，本院認自訴人
    因本件車禍受有上開傷害，前已敘明，辯護人上開聲請已無
    必要，附此敘明。
據上論斷，應依刑事訴訟法第343 條、第299 條第1 項前段，刑
法第2 條第1 項、修正前刑法第284 條第1 項前段、第62條、第
41條第1 項前段，修正前罰金罰鍰提高標準條例第1 條前段、第
2 條，判決如主文。
中    華    民    國    95    年    9     月    11    日
                          交通法庭審判長法  官  邱永貴
                                        法  官  陳銘珠
                                        法  官  何佩陵
以上正本證明與原本無異。
如不服本判決，應於判決送達後十日內，向本院提出上訴狀。
中    華    民    國    95    年    9     月    11    日
                                        書記官  張家瑜
附錄法條
刑法第284 條第1 項
因過失傷害人者，處六月以下有期徒刑、拘役或五百元以下罰金
，致重傷者，處一年以下有期徒刑、拘役或五百元以下罰金。


司法院資訊處製作；財團法人民間司法改革基金會備份。
